臺灣臺北地方法院刑事判決　　　　　　 94年度簡上字第175號
上　訴　人
即　被　告　丙○○
　　　　　　丁○○
上列上訴人等即被告等因違反公司法案件，不服本院簡易庭九十
四年度簡字第一五六三號中華民國九十四年八月二十三日所為第
一審判決（聲請簡易判決處刑案號：臺灣臺北地方法院檢察署九
十三年度偵字第一七七００號），提起上訴，本院管轄之第二審
合議庭判決如下：
    主  文
上訴駁回。
丙○○、高銘峰均緩刑貳年。
    事  實
一、丙○○係臺北縣永和市○○路三四三號十三樓之二聖約翰實
    業有限公司（下稱聖約翰公司）登記負責人，其夫丁○○為
    該公司實際負責人，二人均明知公司應收之股款，股東應確
    實繳納，不得僅以申請文件表明收足，竟基於犯意聯絡，共
    同於民國九十一年四月間，向丁○○之母周玉棗借得設立公
    司所需驗資款項新臺幣（下同）一百萬元，於同年月十六日
    存入聖約翰公司籌備處設於第一商業銀行仁愛分行0000
    0000000號存款帳戶內，再委由不知情之游明村會計
    師出具確認已收足股款之查核報告書，於九十一年四月二十
    五日提出上開帳戶存摺影本、查核報告書，表示已收足股款
    ，併同公司設立登記相關資料，提向經濟部中部辦公室申請
    公司設立登記獲准，丙○○於上開驗資款項存入後隨即於同
    年月十九日將之悉數提出返還周玉棗。嗣丙○○、高銘峰因
    與甲○○有債務糾紛，遭甲○○告發，始查悉上情。
二、案經甲○○告發由臺灣臺北地方法院檢察署檢察官偵查起訴
    。
    理  由
一、上揭事實，業據被告丙○○、高銘峰於本院準備程序及審理
    時坦承不諱（見本院九十四年十月十八日準備程序筆錄第二
    頁、九十四年十二月六日審判筆錄第二頁）。聖約翰公司籌
    備處設於第一商業銀行仁愛分行之00000000000
    號存款帳戶確實於九十一年四月十五日開戶後，於翌日即十
    六日存入現金一百萬元，同月十九日提領該款，此有該銀行
    九十三年十一月二十四日（九三）一仁愛字第二二九號函暨
    該函檢附之聖約翰公司之交易往來明細、開戶印鑑卡、九十
    一年四月十六日存入一百萬元之存款憑條（見臺灣臺北地方
    法院檢察署九十三年偵字第一七七００號卷第二０七至二一
    ０頁）、及第一商業銀行仁愛分行九十四年三月三日（九四
    ）一仁愛字第二九號函暨該函檢附之九十一年四月十九日提
    領一百萬元之取款憑條在卷可稽（見同上偵卷第二一二至二
    一三頁）。被告二人委由不知情之游明村會計師出具確認已
    收足股款之查核報告書，亦有該會計師出具之說明書附卷足
    憑（見同上偵卷第一九七頁）。另被告等提出上開不實之驗
    資證明，向經濟部中部辦公室申請設立聖約翰公司獲准，業
    經向經濟部中部辦公室調取之該公司登記案卷核閱無誤，並
    影印該公司之設立登記申請書、聖約翰公司籌備處設於第一
    商業銀行仁愛分行存款存摺影本、股東繳納股款明細表、會
    計師查核報告書、公司章程、資產負債表、經濟部中部辦公
    室九十一年四月二十五日經授中字第０九一三二０三二０八
    ０號核准予以登記函稿、設立登記事項卡等資料存卷可考（
    見同上偵卷第一六０至一九二頁）。末按不得因不知法律而
    免除刑事責任，刑法第十六條定有明文，被告等既為聖約翰
    公司登記負責人及實際負責人，且明知該公司之資本並未收
    齊而仍申請設立公司登記獲准，即不得執詞不諳法律而免除
    其刑事責任，附此敘明。綜上所述，本件事證已臻明確，被
    告二人犯行均堪以認定，應依法論科。
二、被告等明知股東未實際繳納股款，竟以申請文件表明收足，
    核其等所為，均係犯公司法第九條第一項之罪。被告高銘峰
    雖非聖約翰公司之登記負責人，惟其與該公司登記負責人即
    被告丙○○共同實施犯罪，依刑法第三十一條第一項之規定
    ，亦以共犯論。被告等利用不知情之會計師游明村違犯上開
    罪名，係間接正犯。按刑法第二百十四條使公務員登載不實
    事項於公文書罪，須一經他人之聲明或申報，公務員即有登
    載之義務，並依其所為之聲明或申報予以登載，而屬不實事
    項者，始足構成，若其所為之聲明或申報，公務員尚須為實
    質之審查，以判斷其真實與否，始得為一定之記載者，即非
    本罪所稱之使公務員登載不實；又參照公司法第三百八十八
    條、第四百十二條第一項，向主管機關申請為有限公司設立
    之登記，其於申請設立登記時，公司應收之股款是否確已繳
    足，主管機關應派員檢查，並得通知公司限期申復，亦即須
    為實質之審查，以判斷其真實與否，而非僅依其申請或聲明
    即為一定登載之形式審查，則有限公司負責人明知申請設立
    登記時，公司應收之股款並未繳足，仍以申請文件表明收足
    而使公務員將此不實事項予以登載，應僅成立公司法第九條
    第一項之罪，無適用刑法第二百十四條論罪之餘地，此有最
    高法院八十九年度台非字第四十六號判決可參；故主管機關
    對於公司設立或變更登記之申請，亦負有實質審查之義務，
    是本件並不構成刑法第二百十四條之使公務員登載不實罪，
    附此敘明。原審適用刑事訴訟法第四百四十九條第二項、第
    三項、第四百五十四條第二項，公司法第九條第一項，刑法
    第十一條前段、第二十八條、第三十一條第一項、第四十一
    條第一項前段，罰金罰鍰提高標準條例第二條，判處被告二
    人各有期徒刑三月，如易科罰金，均以三百元折算一日，認
    事用法核無違誤，量處之刑亦屬妥適，上訴人提起上訴，指
    摘原判決量刑過重，為無理由，應予駁回。惟查被告二人前
    均未曾受有期徒刑以上刑之宣告，此有臺灣高等法院被告前
    案紀錄表在卷可稽，其犯罪後坦承犯行，態度尚稱良好，已
    與告發人和解獲得宥恕，有和解書一紙存卷可憑，經此偵審
    程序及刑事判決教訓，當知所警惕，而無再犯之虞，本院認
    對被告等所宣告之刑，以暫不執行為適當，爰均併予諭知緩
    刑二年，希勵自新。
據上論斷，應依刑事訴訟法第四百五十五條之一第一項、第三項
、第三百六十八條，刑法第七十四條第一款，判決如主文。
本案經檢察官乙○○到庭執行職務
中　　華　　民　　國　九十四　年　 十二 　月  　九  　日
　　　　　　　　　刑事第十四庭  審判長法　官　吳靜怡
                                      法  官  李家慧
                                      法  官  吳冠霆
以上正本證明與原本無異。
本判決不得上訴。
      　　　　　　　　　　　　　　　　書記官　楊文祥
中　　華　　民　　國　九十四　年　 十二 　月  　九  　日
附錄本案論罪科刑法條：
公司法第9條
公司應收之股款，股東並未實際繳納，而以申請文件表明收足，
或股東雖已繳納而於登記後將股款發還股東，或任由股東收回者
，公司負責人各處5年以下有期徒刑、拘役或科或併科新臺幣50
萬元以上250萬元以下罰金。
有前項情事時，公司負責人應與各該股東連帶賠償公司或第三人
因此所受之損害。
第1項裁判確定後，由檢察機關通知中央主管機關撤銷或廢止其
登記。但裁判確定前，已為補正或經主管機關限期補正已補正者
，不在此限。
公司之設立或其他登記事項有偽造、變造文書，經裁判確定後，
由檢察機關通知中央主管機關撤銷或廢止其登記。
